臺灣高等法院刑事判決　　　　　　　 100年度上易字第1545號
上　訴　人　臺灣板橋地方法院檢察署檢察官
被　　　告　黃賀頌
上列上訴人因被告詐欺案件，不服臺灣板橋地方法院100年度簡
上字第79號，中華民國100年5月20日第一審判決（聲請簡易判
決處刑案號：臺灣板橋地方法院檢察署99年度偵緝字第267號）
，提起上訴，本院判決如下：
    主  文
上訴駁回。
    理  由
一、檢察官聲請簡易判決處刑意旨略以：被告黃賀頌意圖為自己
    不法之所有，於民國98年3月16日凌晨5時許，在位於新北市
    三重區（原臺北縣三重市○○○○路18號之獅王遊藝場，向
    吳宜錩偽稱，可將該遊藝場發售之儲值卡內剩餘之點數兌換
    為現金，並以門號0000000000號傳遞簡訊作為聯絡方式，致
    吳宜錩不疑有他，誤認其所有之4張儲值卡片內剩餘之點數
    可兌換新臺幣（下同）3,500元，而將其所有之4張儲值卡交
    付予被告，惟被告於取得儲值卡片後，即避不見面，吳宜錩
    始知受騙。因認被告涉犯刑法第339條第1項之詐欺取財罪嫌
    等語。
二、按犯罪事實應依證據認定之，無證據不得認定犯罪事實，刑
    事訴訟法第154條第2項定有明文。又檢察官就被告犯罪事實
    ，應負舉證責任，並指出證明之方法，同法第161條第1項亦
    有明文規定。因此，檢察官對於起訴之犯罪事實，應負提出
    證據及說服之實質舉證責任。次按刑事訴訟法上所謂認定犯
    罪事實之證據，係指足以證明被告確有犯罪行為之積極證據
    而言，該項證據必須適合於被告犯罪事實之認定，始得採為
    斷罪之資料（最高法院69年臺上字第4913號判例意旨參照）
    。苟積極證據不足為不利於被告事實之認定時，即應為有利
    於被告之認定，更不必有何有利之證據（最高法院30年上字
    第816號判例意旨參照）。又認定犯罪事實所憑之證據，無
    論係直接證據或間接證據，其為訴訟上之證明，須於通常一
    般之人均不致有所懷疑，而得確信其為真實之程度者，始得
    據為有罪之認定，倘其證明尚未達到此一程度，而有合理之
    懷疑存在，本諸無罪推定原則，自應為被告無罪之諭知（最
    高法院76年臺上字第4986號判例意旨、92年度臺上字第2570
    號判決意旨參照）。
三、檢察官認被告涉犯本件詐欺取財罪嫌，係以被告於偵查中之
    供述、告訴人即證人吳宜錩於警詢、偵查中之證述及門號0
    000000000號申請人資料，資為論據。
四、訊據被告固承認上開門號係其於98年2月12日所申辦之事實
    ，惟其於偵查時起即自始否認有何詐欺取財犯行，於原審及
    本院辯稱：我有去過獅王遊藝場，是98年2月間去的，同年3
    月就沒有去了，那裡的儲值卡不能換錢，我不認識吳宜錩，
    不是我騙他，我於98年2月11日出監後和朋友曾國航碰面，
    並申辦上開易付卡門號後，因曾國航說他身分證不見了，問
    我門號可否借他，我就答應將該門號借給曾國航使用幾天，
    但曾國航借用之後就沒有還我，我並未使用該門號，也未詐
    騙吳宜錩；我門牙是93或94年間掉的，但我十幾年前就這樣
    胖，被害人說騙他的人是瘦的等語。
五、經查：
(一)、門號0000000000號為被告於98年2月12日所申辦之事實，為
    被告自始自承在卷，並有通聯調閱查詢單及遠傳電信股份有
    限公司提供之行動電話客戶資料卡各1紙在卷可稽（見98年
    度偵字第25496號卷＜下簡稱：偵字卷＞第8頁，99年度偵緝
    字第267號卷＜下簡稱：偵緝卷＞第52頁），此部分事實固
    堪以認定。
(二)、證人即告訴人吳宜錩（下簡稱：告訴人）於警詢中固指稱：
    我於98年3月16日凌晨5時許，在新北市三重區○○○路18號
    獅王遊藝場內，遭自稱「阿勳」之男子詐欺，「阿勳」與我
    攀談，騙我說：獅王遊藝場儲值卡內剩餘的點數可換回現金
    ，帶我到獅王遊藝場外面，向我索取4張卡片（內剩餘點數
    價值約3,500元），離開後，「阿勳」有發簡訊告訴我3月17
    日早上可取款，但3月17日早上「阿勳」拒接我電話，「阿
    勳」大約25歲左右，身高約170公分，無門牙，留很短的三
    分頭，電話為0000000000號等語（見偵字卷第3至4頁），固
    對自稱「阿勳」男子之外觀、特徵有所描述，並於98年11月
    19日之偵查庭訊就被害情節為相類之證述（見偵字卷第30頁
    ），惟因當時被告未到庭，告訴人並未為明確之指認與對質
    。嗣於被告到案，否認犯行後（見偵緝卷第20頁），經檢察
    官調取被告之個人戶籍及相片影像資料，於99年3月29日單
    獨傳訊告訴人，提示被告之照片予告訴人觀看，告訴人結證
    稱：我不知道他的姓名，但「阿勳」不像照片中的人那麼胖
    等語（見偵緝字第42頁）。再觀以卷附之個人戶籍及相片影
    像資料所顯示之被告頭像，與被告申請上開門號時所留之雙
    證件（95年7月25日核發之國民身分證、國民健康保險卡）
    上之被告照片頭像相仿（見偵緝卷第52頁），皆與被告於本
    院開庭時之長相相符，亦見被告所稱：我十幾年前就這樣胖
    等語，並非虛言，是依告訴人於偵查中指認照片之結果，實
    足使人得有充分之理由懷疑其所稱之「阿勳」甚有可能不是
    被告本人。
(三)、證人即被告所指之曾國航於原審雖結證稱：我不記得是否有
    於98年2月12日向被告借用門號，不一定有借，不一定沒有
    借云云，惟亦證承：有人叫我「阿勳」，我與被告係於97年
    間在監執行時認識的友人，我於被告98年2月11日出監後曾
    去找被告聊天，也去過獅王遊藝場打電玩，我當時就少了二
    顆門牙，就像現在這樣，且一直就是如此，我在那裡（指獅
    王遊藝場）看到的客人很多，當時我有吃藥，我希望有多一
    點線索可以回憶，我並無畏罪潛逃的意思，如果真是我做的
    ，我願意承認等語（見100年度簡上字第79號卷＜下簡稱：
    原審卷＞第75至77頁），並有曾國航全身照片在卷可參（見
    原審卷第81頁）。雖證人曾國航未直承其確有向被告借用上
    開門號之情，惟由其未完全否認此事，且自承確曾於被告於
    98年2月11日出監後，二人有相約見面，其並曾去過獅王遊
    藝場等情觀之，被告前揭所述並非無據。復衡諸曾國航綽號
    確為「阿勳」，其亦缺有二個門牙，而其身高179公分，身
    材瘦長不胖，71年10月20日出生，於98年3月間適為26歲，
    有戶役政連結作業系統列印資料1份及其照片在卷可資查證
    （見原審卷第80至81頁），核與告訴人於警詢中所指述行騙
    之人之特徵相近，顯不能排除行騙告訴人之人為曾國航之可
    能性。
(四)、既有上揭行騙之人為曾國航而非被告之可能性，即亟需告訴
    人到庭與其二人當面對質，始得以釐清。惟告訴人經原審多
    次傳拘均未能到庭，且經檢察官函請告訴人住所所在地之警
    察機關查訪，亦不知其所蹤，復經本院傳訊，亦係寄存送達
    ，未見出庭，有送達證書、臺灣臺中地方法院檢察署100年4
    月15日中檢輝帝100助197字第031616號函、拘票、報告書、
    同署100年5月19日中檢輝藏100助260字第082742號函、拘票
    、報告書、臺中市政府警察局豐原分局100年4月14日中市警
    豐分字偵第100001733號函及所附之職務報告、查訪報告表
    在卷足稽（見原審卷第55、91至92、104至104之1、110至11
    4頁，本院卷第44頁），告訴人顯已傳拘無著，自無法使其
    到庭陳述，釐清案情，已屬不能調查之證據方法。既然顯不
    能排除行騙告訴人之人為曾國航之可能性，且告訴人於偵查
    中已言明：「阿勳」不像被告照片中的人那麼胖等語，則自
    難認被告確有本案犯行。
六、綜上所述，被告所辯：其有將上揭門號借予曾國航使用，其
    未見過告訴人，詐騙告訴人者非其本人等語，尚屬有據，本
    件實有係他人所犯之可能性。檢察官所舉證據及本院依據卷
    內資料調查證據之結果，尚不足以使本院得無合理可疑之確
    信，得以認定被告確有檢察官所指之詐欺犯行。此外，復查
    無適合且有充足證據證明力之證據足資證明被告有為本件犯
    罪，其犯罪應屬不能證明。
七、駁回上訴之理由：
(一)、從而，原審撤銷原有罪之簡易判決，自為第一審判決，改判
    被告無罪，核無違誤，應予維持。檢察官提起本件上訴，以
    ：「(一)告訴人於98年3月19日警詢時指稱：『阿勳』大約25
    歲，身高約170公分，無門牙等語，而被告之門牙自94年間
    掉落後即未修補，其身高約172公分，98年3月16日間年齡為
    30歲一情，亦經被告於原審供述屬實，並有刑案知識庫被告
    基本資料1份可佐，則被告之年齡、身高及外觀等特徵，均
    與告訴人於案發後不久前往警局製作筆錄時所指犯嫌特徵相
    符，至告訴人99年3月29日為檢察官偵訊時，距案發時點已
    有一年餘，其與犯嫌又僅有短時間之接觸，無法憑藉照片指
    認犯嫌，尚無悖於常情，且告訴人雖指稱照片中之被告較向
    其施行詐術之『阿勳』為胖，惟人之身形胖瘦會因時間、環
    境有所更動，照片拍得效果與本人予人觀感本即易生落差，
    則告訴人於偵查中證稱『阿勳』不像照片中的人那麼胖等語
    ，尚與常理相符，則原審判決以告訴人於偵查中證稱『阿勳
    』沒有照片中的人那麼胖等語，即認被告應非向告訴人行騙
    之『阿勳』等情，尚有誤會。(二)證人曾國航於審理中證稱：
    我不記得有無於98年2月間向被告借用門號0000000000號使
    用，我於被告出監後確實有與被告見面，只是為恭喜被告出
    監，當時係用自己的手機與被告聯絡，忘記有無與被告一起
    去通訊行辦門號，沒有要畏罪潛逃的意思，希望可以有一點
    線索回憶，如果真有跟其他把玩電玩的客人說可以替他換儲
    值卡，也願意承認等語，堪證曾國航縱確有於被告98年2月
    10日徒刑執行完畢出監後，與被告見面，但證人曾國航卻對
    有無向被告借用門號一事毫無記憶，衡情曾國航若確如被告
    所言，於被告出監後，即以身分證遺失無法申辦門號為由要
    求被告申辦門號供其使用，則曾國航當時既係極需門號使用
    ，應對當時情狀印象深刻，何以就有無與被告至通訊行、借
    用門號作何目的使用等情節，皆無記憶？再曾國航雖於98年
    間就國民身分證有向戶政機關申請補發，然係於98年1月22
    日為申請，於同年2月6日即有國民身分證異動之資料，有戶
    役政連結作業系統附卷可證，其尚無需於98年2月11日被告
    出監後，以國民身分證遺失為由，要求被告提供門號SIM卡
    供其使用，則被告是否確有將其門號SIM卡交曾國航使用，
    致告訴人遭詐騙，實有疑義。則證人曾國航就有無向被告借
    用門號使用一節，已記憶不清，然其可清楚記憶當時有手機
    可供使用，無向被告借門號使用之必要，且實際上亦不存在
    被告所述因曾國航無國民身分證可供申辦門號，故需向被告
    借用門號使用之可能，故尚無何證據可證曾國航確有於98年
    2月間向被告借用前揭門號。至證人曾國航雖自承於告訴人
    遭詐騙當時確無二顆門牙、身高為179公分，案發時年齡為
    26歲等語，而此等特徵確與被告相仿，惟尚不宜以此巧合即
    認曾國航即告訴人指訴之『阿勳』。再被告於偵查係供稱：
    我不認識吳宜昌，不過我曾去過該遊藝場，在美華泰隔壁，
    我沒跟人說過該遊藝場的點數可以換錢，並跟人拿3,500元
    云云，全然未提及有將門號0000000000號借予他人使用等情
    節，而於審理中始稱有將該門號借予曾國航使用，而此亦未
    經證人曾國航證述屬實，則原審判決以證人曾國航未堅詞否
    認向被告借用門號及向告訴人詐騙之情，即認曾國航始為向
    告訴人施詐之人，容有未洽。」等語為由，指摘原審判決不
    當。
(二)、惟查：姑且不論告訴人於警詢中之指述，有無作為積極證據
    之證據能力，尚有疑問。縱以告訴人於警詢中所述之行騙者
    「阿勳」之特徵為據，亦與曾國航上揭特徵相仿，且依曾國
    航綽號確為「阿勳」，於案發期間，亦有出入獅王遊藝場等
    情觀之，此絕非偶然之巧合。又依告訴人於警詢中之指述，
    其對「阿勳」之人顯有深刻印象，若其有見過被告，且被告
    確為行騙之人，縱使在過一年之後，告訴人亦當仍會有部分
    之印象，而不會稱：「阿勳」不像照片中的人那麼胖等語。
    況由被告先前申請上開門號時所留之雙證件上之被告頭像照
    片影像可知，被告於98年間亦係如卷附之個人戶籍及相片影
    像資料所顯示之被告頭像以及其本人現時一樣胖，檢察官上
    訴理由所質疑：人之身形胖瘦會因時間、環境有所更動，照
    片拍得效果與本人予人觀感本即易生落差云云，顯忽視卷附
    被告先前申請上開門號時所留雙證件上之被告頭像照片所顯
    示之被告過去之外貌，係與偵查中檢察官提示之照片相符之
    事實，自不足採。次查：證人曾國航於原審就有無借用上開
    門號，係證稱：不一定有借，不一定沒有借云云，業見前述
    ，是證人曾國航並未否認其曾借過被告申辦之門號，且若預
    備供作可能之不法用途或特定目的，不欲他人查知自己真實
    身分，縱自己有手機可使用，仍會藉口遺失證件，向友人借
    門號SIM卡之情形，亦所在多有，不足為異。檢察官徒以曾
    國航當時有自己之手機為由，認被告所辯不足採，顯屬速斷
    。再者，檢察官於偵查中訊問被告時，無一語提及告訴人有
    提供上揭門號一節，亦未訊及該門號之事，有筆錄在卷可查
    （見偵緝卷第20頁），則被告如何會知道相關證據有該門號
    而提出辯解，檢察官以被告於偵查中未提到將上開門號借予
    他人使用，於審理中始稱有將該門號借予曾國航使用為由，
    認被告所辯不實，顯係未仔細閱覽卷內筆錄，自有未當。查
    ：本件被告於偵查中到案時既已否認犯行，嗣檢察官於傳訊
    告訴人到庭作證時就應一併傳訊被告到庭對質，惟檢察官僅
    傳訊告訴人，在告訴人於偵查中為上揭有利於被告之證述後
    ，又未發現被告已於99年6月22日入監執行，於數次傳訊並
    於同年7月間拘提被告未果，即逕以聲請簡易判決處刑結案
    ，以致於法院審理期間，已無法尋告訴人到庭作證，俱有卷
    內資料可查，則本案告訴人指述存有疑點無法釐清，顯係偵
    查檢察官偵查作為有所不足所致。檢察官提起上訴，在原所
    憑之積極證據證明力顯有疑問之情況下，未提出可信之其他
    證據得以明確證明被告確有為本案犯行，僅以質疑之方式指
    摘原審判決，尚無足採。綜上，檢察官上訴核屬無理由，應
    予駁回。
據上論斷，應依刑事訴訟法第368條，判決如主文。
本案經檢察官陳昱旗到庭執行職務。
中    華    民    國   100    年    10    月    7     日
                  刑事第七庭    審判長法  官  溫耀源
                                      法  官  朱瑞娟
                                      法  官  王復生
以上正本證明與原本無異。
不得上訴。
                                      書記官  陳靜雅
中    華    民    國   100    年    10    月    7     日